【裁判字號】    98,交聲,803
【裁判日期】    980414
【裁判案由】    聲明異議
【裁判全文】
臺灣高雄地方法院交通事件裁定         98年度交聲字第803號
原處分機關  高雄市政府交通局
異  議  人
即受處分人  甲○○
上列異議人即受處分人因違反道路交通管理處罰條例案件，對於
高雄市政府交通局於98年3 月11日所為之處分（原處分案號：高
市交裁字第裁32-Z00000000號），聲明異議，本院裁定如下：
    主  文
原處分撤銷。
李家駿駕駛汽車行駛於高速公路上未繫安全帶，處罰鍰新臺幣
仟元。
    理  由
一、原處分意旨略以：異議人即受處分人甲○○前於民國95年9
    月1 日下午4 時25分許，駕駛車牌號碼3096-BB 號租賃小客
    車，行經國道三號南下158.7 公里處時，有行駛於高速公路
    未繫安全帶之違規行為，為警查獲，並開立舉發通知單，且
    命異議人應於95年9 月16日以前自行到案，惟異議人逾上開
    期限仍未自行到案，是爰逕依道路交通管理處罰條例第31條
    第2 項，及違反道路交通管理事件統一裁罰基準及處理細則
    第43、44、67條規定，裁處異議人罰鍰新臺幣（下同）6,00
    0 元等語。
二、聲明異議意旨略以：
  (一)本件異議人於前揭時間駕駛前揭車輛駛入國道3 號大甲收費
    站，因為回數票放在其上衣左邊口袋內，其伸手欲拿回數票
    ，但因被安全帶卡緊貼住口袋，其無法迅速取出回數票，便
    先將車駛至收費人員處，再解開安全帶以取回數票帶予收費
    人員，此時一位未著制服之年輕人要求其將車子駛到旁邊，
    並呼叫員警前開開立舉發通知單，員警不聽其解釋立即開單
    ，因其解開安全帶時車輛已經停止在收費亭旁，車子非在行
    駛狀態中，實際上其並無原處分所稱，於汽車行駛於道路時
    未繫安全帶之違規行為。
  (二)又本件異議人於95年9 月7 日即接獲內政部國道公路警察局
    第七警察隊所郵寄之舉發通知單，異議人隨即於應到案期限
    前即95年9 月15日向原處分機關即高雄市政府交通局陳述意
    見，原處分機關並於95年9 月18日函請國道公路警察局第七
    警察隊查明異議人有無違規事實，經該隊於95年10月3 日回
    覆原處分機關略以：「... 違規屬實，請依規定辦理。」至
    此均未再有下文，直至約2 年半以後，異議人才突然接獲原
    處分機關之裁決書。是則：1.原處分機關並未於舉發60日以
    後之3 個月內裁罰異議人，依法已經不得裁罰。2.又原處分
    機關係以異議人逾越應到案期限60日，對異議人科處最重之
    處罰，但異議人從95年9 月15日提出陳述意見單異議以後，
    至接獲原處分機關前開裁決書之間，均未曾收受任何公文書
    ，異議人無從到案繳納罰鍰或聲明異議，且異議人僅為初犯
    ，原處分機關即處以最重之處罰，不符合比例原則，亦屬不
    當。
  (三)綜上，異議人對於原處分不服，爰依法聲明異議等語。
三、按汽車行駛高速公路及快速公路，四輪以上汽車之駕駛人或
    前座乘客不得有未繫安全帶之行為，高速、快速公路交通管
    制規則第9 條第1 項定有明文。又按汽車行駛於道路上，其
    駕駛人或前座乘客未繫安全帶者，處駕駛人新臺幣1,500 元
    罰鍰；其實施及宣導辦法，由交通部定之；汽車行駛於高速
    公路，違反前項規定者，處駕駛人新臺幣3,000 元以上6,00
    0 元以下罰鍰，道路交通管理處罰條例第31條亦規定甚明。
四、次按道路交通管理處罰條例所定罰鍰之處罰，受處罰人接獲
    違反道路交通管理事件通知單後，於15日內得不經裁決，逕
    依第92條第3 項之罰鍰基準規定，向指定之處所繳納結案；
    不服舉發事實者，應於15日內，向處罰機關陳述意見；其不
    依通知所定期限前往指定處所聽候裁決，且未依規定期限繳
    納罰鍰結案或向處罰機關陳述意見者，處罰機關得逕行裁決
    之，該條例第9 條定有明文。從而上開條例所規定之交通違
    規行為人，依法得於接獲舉發通知後15日內，逕於違反道路
    交通管理事件統一裁罰基準表所定期限內，以最低數額繳納
    罰鍰，或於該期限內到案聽候裁決，由原處分機關按裁罰基
    準表規定裁罰。另依據違反道路交通管理事件統一裁罰基準
    及處理細則所附統一裁罰基準表規定，汽車駕駛人有駕駛汽
    車行駛於高速公路上而駕駛人或乘客未繫安全帶之違規者，
    其於應到案期限前到案者，處罰鍰3,000 元。而違反道路交
    通管理事件統一裁罰基準及處理細則所附統一裁罰基準表係
    由道路交通管理處罰條例第92條第4 項授權制定，目的在求
    舉發機關舉發行為及處罰機關為裁罰之一致性及公平性，違
    反道路交通管理事件統一裁罰基準第43條第1 項即規定：違
    反道路交通管理事件之裁決，應參酌舉發違規事實、違反情
    節、稽查人員處理意見及受處分人陳述，依基準表裁處，不
    得枉縱或偏頗；又行政行為應受法律及一般法律原則之拘束
    ；行政行為，應以誠實信用之方法為之，並應保護人民正當
    合理之信賴；行政程序法第4 條、第8 條亦規定甚明。法規
    命令既然係經由法律直接授權訂定，且經法定發布程序，對
    外對於一般不特定人民直接產生法律效力，對內則亦有拘束
    行政機關應依據該法規命令行政之效力，質言之，因法規命
    令之對外發布，使不特定人民預期行政機關將依法令所定方
    式而為行政作為，進而對此有正當合理之期待，另因經由法
    律直接授權之命令位階高於具體之行政行為，且基於行政一
    體之原則，機關內公務員亦均有遵守法規命令之義務。從而
    ，倘法規命令之制定並未違反法律授權之目的及本旨而合法
    有效，則機關所屬公務員於具體之行政作為時，均不得違反
    所屬行政機關依法律授權而制定之規範，如具體行政處分違
    反行政機關依據法律授權制定之法規命令者，不僅損及人民
    對於業已公告生效之法規命令之正當信賴利益，且違反依法
    行政原則，自難認適法。從而，倘別無其他具體之裁量事由
    ，亦不得違反上開裁罰基準表規定，對受處分人裁處更重之
    處罰。
五、經查：
  (一)本件異議人係於95年9 月1 日在國道3 號南下158.7 公里處
    ，經原舉發機關以其有駕駛汽車行駛於高速公路未繫安全帶
    之違規行為開立舉發通知單，並定異議人應於95年9 月16日
    前自行到案，惟異議人當場拒簽舉發通知單，原舉發機關乃
    另行將舉發通知單寄送至異議人位於高雄市○○區○○街11
    7 巷35號住址，並已由異議人收受等事實，有國道公路警察
    局大宗郵資已付掛號函件資料、原舉發通知單影本等件在卷
    可參（見本院卷第13頁），且經異議人於陳述意見狀陳述明
    確，是以此部分之事實自堪以認定。
  (二)按前揭處罰駕駛人及乘客未繫安全帶之法律規定，主因汽車
    如行駛於道路上，而發生撞擊事故，如車內駕駛人、乘客未
    以安全帶將身體固定於座位上，將會因衝擊力而直接撞擊車
    內機件，甚至被彈出車外，因之如汽車駕駛人或乘客在車內
    未繫安全帶而發生事故，每每造成重大之傷亡，而經由實證
    經驗可知，安全帶可顯著降低人員傷亡之風險，因而法律以
    處罰方式強制汽車行駛在道路上，其駕駛人及前座乘客一律
    均繫上安全帶。本件異議人駕駛前揭車號3096- BB號租賃小
    客車，在國道三號南下158.7 公里處大甲收費站處自行解開
    安全帶行為之事實，業據異議人自承稱：其當時是因為回數
    票放在其上衣左邊口袋內，伸手欲拿回數票，但因被安全帶
    卡緊貼住口袋，其無法迅速取出回數票，便先將車駛至收費
    人員處，再解開安全以取回數票帶予收費人員等語（見本院
    卷第23頁），顯見異議人有前揭道路交通管理條例第31條第
    1 項之違規事實，至為明確。至於異議人辯解稱：其駕駛之
    車輛當時已經暫停在收費亭旁邊，並非在「行駛」之狀態，
    自與前揭法律規範之要件不相符合云云；惟按所謂汽車行駛
    於道路，應為一個整體接續之過程，包括車輛利用道路從A
    點移動至B 點中之全部歷程，即使汽車暫遇阻礙而停止在車
    道中間，雖無主動撞擊他人肇事之可能，惟如遭後車突然追
    撞，其車內成員又未繫妥安全帶，仍有因此發生重大傷亡之
    風險，是以前開規定所稱之「行駛」，並非僅限於車輛在「
    移動之狀態」，至為明確，否則如按異議人所述，則汽車行
    駛於道路上，如遇紅燈或因塞車等原因而暫停於車道中間時
    ，車內成員均可自由解開安全帶，則上開規定即無法貫徹其
    保護車內成員之規範目的。本件異議人所駕駛之車輛既然仍
    在高速公路車道上，而未停駛於路旁，仍屬「行駛於高速公
    路」中，此時異議人逕自解開安全帶，即違反首揭高速公路
    管制規則規定，依法仍應予以處罰。
  (三)至於異議人另辯稱：其因為要取回數票，迫不得已才解開安
    全帶，而不慎觸犯上開規定云云。惟本院認為異議人利用高
    速公路，本即有義務事先備妥現金或票券以支付過路費，是
    異議人未能事先將回數票備置於適當位置，以致於為拿取回
    數票之目的，將自己生命、身體置於無安全帶保護之風險下
    ，而違反法規，仍屬於可歸責於異議人個人之事由；再即使
    按異議人所述情形，因安全帶長度具可伸縮性，異議人仍可
    以暫時拉起安全帶之其他方式取出回數票，而非為求便利，
    逕自解開安全帶。綜上，異議人當時所為，與行政罰法所稱
    之正當防衛、緊急避難事由均不相當，亦非「無期待可能性
    」之情狀，異議人尚不得執此理由免除或減輕行政裁罰，併
    予敘明。
  (四)又按行政罰之裁罰權，因3 年期間之經過而消滅，行政罰法
    第27條第1 項定有明文，本件異議人違規事實發生於95年9
    月1 日，則本件裁罰權應至98年9 月1 日始消滅。又依違反
    道路交通管理事件行為人，未依規定自動繳納罰鍰，或未依
    規定到案聽候裁決，處罰機關應依基準表於通知單送達且逾
    越應到案期限60日之3 個月內，逕行裁決之，違反道路交通
    管理事件統一裁罰基準及處理細則第44條第1 項固定有明文
    ，惟上開規定所稱「逾越應到案期限60日之3 個月內」應僅
    為要求處罰機關應儘速完成裁罰程序之訓示規定，而非裁罰
    權時效之規定，亦即處罰機關未遵循上開規定期限內完成裁
    罰者，應僅內部行政作業管理之問題，並無裁罰權消滅之效
    果。從而，本件異議人違規事實明確，且裁罰權尚未消滅，
    原處分機關據此適用道路交通管理處罰條例予以處罰，自無
    違誤。異議人辯稱原處分機關已不得再予處罰等語，委無足
    採。
  (五)又查，本件異議人接獲內政部國道公路警察局第七警察隊所
    郵寄之舉發通知單後，隨即於應到案期限前即95年9 月15日
    向原處分機關即高雄市政府交通局陳述意見，原處分機關並
    於95年9 月18日函請國道公路警察局第七警察隊查明異議人
    有無違規事實，經該隊於95年10月3 日回覆原處分機關認為
    異議人有前開違規事證明確，請原處分機關依規定辦理等節
    ，則有異議人陳述意見書、高雄市政府交通局95年9 月18日
    高市交裁字第0950034903號函文、國道公路警察局第七警察
    隊95年10月3 日高警七交字第0950771106號函文等件在卷可
    參（見本院卷第19、11、12頁）。據上，自應足認異議人應
    已於原舉發通知書所載應到案期限內，到案向原處分機關陳
    述意見，按異議人當時既已提出陳述意見書予原處分機關，
    並爭執其並無違規之行為，即應堪認此時異議人已經主動到
    案，並有請求原處分機關再為調查並予以裁決之意思。從而
    ，原處分機關於向原舉發機關函查結果，如仍認為異議人違
    規事證明確，依法應予以裁罰者，自應按前揭違反道路交通
    管理事件統一裁罰基準及處理細則與附件裁罰基準表，為適
    當之裁處，並不得以異議人未於舉發通知單所定應到案期限
    前自行到案為理由，裁處異議人較高額之罰鍰，至為顯明。
    從而，本件原處分機關適用上開裁量基準表之規定自有違誤
    ，應由本院撤銷原處分，另為適法之裁定。
五、綜上，本件異議人顯已按道路交通管理處罰條例第9 條之規
    定，於原舉發機關所定到案期限內到案並陳述意見，然而原
    處分竟認定異議人並未於原舉發通知單所定期限以前到案聽
    候裁決，並據以裁處最高額罰鍰即新臺幣6,000 元，其認事
    用法即有違誤，是原處分自難認為適法，依上所述，本院自
    應將原處分予以撤銷，另裁處異議人罰鍰新臺幣3,000 元如
    主文所示。
六、據上論結，應依道路交通管理處罰條例第87條第2 項，道路
    交通案件處理辦法第20條前段，裁定如主文。
中    華    民    國    98    年    4     月    14    日
                    交通法庭    法  官  陳思帆
以上正本證明與原本無異。
如不服本裁定應於送達後5日內向本院提出抗告狀。
中    華    民    國    98    年    4     月    14    日
                                書記官  李宗諺


司法院資訊處製作；財團法人民間司法改革基金會備份。
